【裁判字號】    98,交抗,526
【裁判日期】    980730
【裁判案由】    聲明異議
【裁判全文】
臺灣高等法院高雄分院刑事裁定         98年度交抗字第526號
抗   告   人  交通部公路總局高雄區監理所
即原處分機關
代   表   人  劉育麟
受  處 分 人  甲○○
上列抗告人因受處分人違反道路交通管理處罰條例聲明異議案件
，不服臺灣高雄地方法院中華民國98年6 月25日裁定（98年度交
聲字第17 81 號），提起抗告，本院裁定如下：
    主  文
抗告駁回。
    理  由
一、抗告意旨略以：
（一）道路交通管理處罰條例第35條第1 項「汽車駕駛人，駕駛
      汽車經測試檢定有下列情形之一者，處新臺幣1 萬5000元
      以上6 萬元以下罰鍰，並當場移置保管該汽車及吊扣其駕
      駛執照1 年; 因而肇事致人受傷者，並吊超其駕駛執照2
      年; 致人重傷或死亡者，吊銷其駕駛執照，並不得再考領
      : 一、酒精濃度超過規定標準…」。第67條第6 項「汽車
      駕駛人違反本條例規定，應受吊扣駕駛執照處分，於汽車
      駕駛人係無駕駛執照駕車者，在所規定最長吊扣期間內，
      不得考領駕駛執照。」及道路交通安全規則第62條第2 項
      「汽車駕駛人受吊扣、吊銷駕駛執照處分尚未確定執行前
      ，不得參加汽車駕駛執照之晉級考驗，如參加考驗取得高
      一級之駕駛執照資格者，該項資格於受執行吊扣或吊銷駕
      駛執照之處分時，一併吊扣或吊銷，但持有機器腳踏車駕
      駛執照報考小型汽車駕駛執照者，不在此限。」、第50條
      第1 項「汽車駕駛執照為駕駛汽車之許可憑證，由駕駛人
      向公路監理機關申請登記，考驗及格後發給之。汽車駕駛
      經考驗及格，未領取駕駛執照前，不得駕駛汽車。」定有
      明文，合先敘明。
（二）上開處罰酒後駕車行為規定之立法目的在於駕駛人於飲酒
      後駕車，將無法保持清晰、正常之判斷，反應及操控能力
      降低，增加發生交通事故之危險，對於整體用路人之生命
      、身體、財產法益造成極大之侵害，故對於酒後駕車行為
      除科以罰鍰及當場移置保管該汽車外，並吊扣駕駛人之駕
      駛執照1 年及命其應接受道路交通安全講習，以避免駕駛
      人再犯，確保用路人之安全。另94年12月14日修正前道路
      交通管理處罰條例第68條原規定「汽車駕駛人，因違反本
      條例及道路交通安全規則之規定，受吊扣或吊銷駕駛執照
      處分時，吊扣或吊銷其持有各級車類之駕駛執照。」，修
      正後同條文則規定「汽車駕駛人，因違反本條例及道路交
      通安全規則之規定，受吊銷駕駛執照處分時，吊銷其持有
      各級車類之駕駛執照。」，其修正原因乃舊法將違規駕駛
      人所持有各級車類之駕駛執照一併吊扣實之過酷，影響人
      民工作及生活甚鉅，故依修正後規定，受吊扣駕駛執照處
      分時，不再吊扣其持有各級車類之駕駛執照。因此，當行
      為人有前揭道路交通管理處罰條例第35條第1 項第1 款所
      規定之違規行為，而須吊扣駕駛執照時，僅能吊扣行為人
      當時駕駛該違規車輛所憑之駕駛執照，而不得吊扣該違規
      行為人所持有、與駕駛違規車輛無關之其他各級車類駕駛
      執照。是以道路交通管理處罰條例第35條第1 項第1 款所
      規定之「吊扣駕駛執照」，係指「吊扣駕駛人酒後違規駕
      駛時，駕駛該違規車輛所憑之駕駛執照」，亦即已領有輕
      型機車駕駛執照者，酒後違規駕駛輕型機車時，所吊扣者
      即係該駕駛者之輕型機車駕駛執照，不得吊扣該駕駛者所
      領有之其他汽車或機車駕駛執照。但因取得高一級車類之
      駕駛資格者，得駕駛較低級車類之車輛，因此當未領有較
      低級駕駛執照者，依憑其所領有之較高級駕駛執照，酒後
      違規駕駛較低級之車輛時，自仍應吊扣其駕駛該違規車輛
      所憑之較高級駕駛執照 (如已領有普通重型機車駕駛執照
      者，得駕駛輕型機車，當僅領有普通重型機車駕駛執照之
      人，於未領有輕型機車駕駛執照之情形下，依憑該普通重
      型機車駕駛執照，酒後違規駕駛輕型機車時，即應吊扣其
      駕駛該輕型機車所憑之普通重型機車駕駛執照。又如已領
      有職業大貨車駕駛執照者，得駕駛自用小客車，當僅領有
      職業大貨車駕駛執照之人，於未領有自用小客車駕駛執照
      之情形下，依憑該職業大貨車駕駛執照，酒後違規駕駛自
      用小客車時，亦應吊扣其駕駛該自用小客車所憑之職業大
      貨車駕駛執照。)如 此始符道路交通安全規則第114 條第
      2 款、第53條、第61 條 第1 項及道路交通管理處罰條例
      第35條第1 項第1 款、第24條第1 項第2 款、第68條規定
      之意旨【蓋若領有較高級駕駛執照 (如職業大貨車駕駛執
      照)之 人酒後違規駕駛較低級之車輛（如自用小客車）時
      ，可以不用吊扣其駕駛該違規車輛所憑之較高級駕駛執照
      ，此舉無異是鼓勵領有較高級駕駛執照之人於酒後可以肆
      無忌憚的駕駛較低級之車輛，如此將使道路交通管理處罰
      條例第35條第1 項第1 款酒後駕車吊扣駕駛人駕駛執照一
      年之規定形同具文，無法保障用路人之生命、身體、財產
      法益安全。】。
（三）異議人甲○○並未向本所申換普通小型車駕駛執照，違規
      時所駕駛7M-8339 號自用小客車之資格憑證為職業大貨車
      駕駛執照，嗣本所依據交通部97年1 月24日交路字第0970
      015997號函釋、道路交通管理處罰條例第35條第1 項第1
      款規定裁處吊扣職業大貨車駕駛執照12個月處分，施以道
      安講習，於法自無不合。
（四）為加強道路交通管理，維護交通秩序，確保交通安全，敬
      請大院撤銷臺灣高雄地方法院98年6 月25日98年度交聲字
      第1781號交通事件裁定，更為適法之裁定云云。
二、原裁定意旨以：
（一）受處分人甲○○於民國97年12月7 日23時39分許，駕駛車
      號7M－8339號自用小客車（下稱自小客車）行經高雄縣阿
      蓮鄉峰山村台28線大崗山加油站前，經警測試檢定酒精濃
      度每公升0.59毫克，超過規定標準（每公升0.55毫克以上
      ），當場掣單舉發，爰依道路交通管理處罰條例第35 條
      第1 項第1 款之規定，裁處吊扣其違規時之駕駛資格憑證
      即職業大貨車駕駛執照12個月，並應參加道路交通安全講
      習（上開酒駕行為業經法院判處拘役60日，不另裁處罰鍰
      ）等情。聲明異議意旨則以：異議人獨力扶養3 名子女，
      如受吊扣職業大貨車駕駛執照，家庭經濟將陷入困難，為
      此聲明異議，請求撤銷關於吊扣駕駛執照部分之處分等語
      （未就道路交通安全講習部分聲明異議）。
（二）查本件異議人即受處分人甲○○於前揭時、地，酒後駕駛
      上開自小客車，經警測試檢定酒精濃度每公升0.59毫克，
      超過規定標準（每公升0.55毫克以上），經原處分機關裁
      處異議人吊扣駕駛執照12個月，並應參加道路交通安全講
      習，且因異議人於違規當時僅領有職業大貨車駕駛執照，
      已無普通小型車駕駛執照，原處分機關逕行執行吊扣其職
      業大貨車駕駛執照等情，為異議人所是認，並有高雄縣政
      府警察局舉發違反道路交通管理事件通知單、交通部公路
      總局高雄區監理所98年6 月12日高監自裁字第裁80-N0000
      0000號違反道路交通管理事件裁決書、違反道路交通管理
      事件不服裁決聲明異議案件移送書、汽車駕照基本資料各
      1 份在卷可稽（交聲卷第2-3 、7-9 頁），此部分之事實
      已堪認定。
（三）按汽車駕駛人飲用酒類或其他類似物後，其吐氣所含酒精
      濃度超過每公升0.25毫克或血液中酒精濃度超過百分之0.
      05以上，不得駕車；又汽車駕駛人，駕駛汽車經測試檢定
      有酒精濃度超過規定標準者，處新臺幣1 萬5,000 元以上
      6 萬元以下罰鍰，並當場移置保管該汽車及吊扣其駕駛執
      照1 年，道路交通安全規則第114 條第2 款、道路交通管
      理處罰條例第35條第1 項第1 款雖分別定有明文。而道路
      交通管理處罰條例第68條原亦規定：「汽車駕駛人，因違
      反本條例及道路交通安全規則之規定，受吊扣或吊銷駕駛
      執照處分時，吊扣或吊銷其持有各級車類之駕駛執照」。
      惟該規定業於94年12月14日修正，並於95年3 月1 日施行
      ，修正後已刪除關於「吊扣」之文字，修正理由係以原條
      文將違規駕駛人所持有之各級車類駕駛執照一併吊扣或吊
      銷，失之過酷，影響人民工作及生活甚鉅，故刪除原條文
      關於「吊扣」之文字，亦即廢止「受吊扣駕駛執照處分時
      ，吊扣其持有各級車類之駕駛執照」部分之規定。依修正
      後該條之規定，受吊扣駕駛執照處分時，僅得吊扣違規當
      時所駕車類之駕駛執照，而無吊扣其持有各級車類駕駛執
      照之法律依據。本件異議人違規當時既係酒後駕駛自小客
      車違反道路交通管理處罰條例第35條第1 項第1 款之規定
      ，應受吊扣駕駛執照之處罰，則依同條例第68條之現行規
      定，僅能吊扣其普通小型車駕駛執照，縱使異議人違規當
      時僅領有職業大貨車駕駛執照，而未領有普通小型車駕駛
      執照，亦無轉而吊扣職業大貨車駕駛執照之法律依據。原
      處分機關逕行裁處吊扣異議人之職業大貨車駕駛執照，與
      道路交通管理處罰條例第68條規定不合，自屬違法。
（四）另按行政行為採取方法所造成之損害，不得與欲達成目的
      之利益顯失均衡，行政程序法第7 條第3 款亦明揭行政處
      分所應遵循之比例原則。原處分機關於本件異議人酒後駕
      駛自小客車違規之情形，逕為吊扣其職業小型車駕駛執照
      之處分，雖可達成禁止異議人酒後駕駛普通小型車之目的
      ，然亦同時造成剝奪異議人駕駛職業大貨車之結果，所造
      成之損害與所欲達成目的之利益，顯然失衡，有違比例原
      則。至於因監理機關關於駕駛執照管理之「一人一照」政
      策，於考領較高一級之駕駛執照時，即廢止原級駕駛執照
      ，致駕駛人駕駛較低等級之交通工具違規時，無從吊扣該
      較低等級駕駛執照，然此乃監理機關自行變更駕駛執照管
      理政策，即可達成吊扣該等級駕駛執照之行政目的，自不
      得於欠缺法律依據之情形下，任意擴張解釋，亦不得選擇
      侵害人民權利較大之手段以達成原行政目的。至原處分意
      旨所依據之交通部相關函釋，與道路交通管理處罰條例第
      68條之修正理由容有不合之處，司法機關依法獨立審判，
      自不受其見解之拘束，附此敘明。
（五）綜上所述，原處分關於吊扣異議人職業大貨車駕駛執照部
      分，有違道路交通管理處罰條例第68條之規定，容有未恰
      ，異議人聲明異議雖未指摘及此，惟原處分既有上開瑕疵
      ，仍應由本院將此違法部分予以撤銷，且因異議人未領有
      普通小型車駕駛執照以執行吊扣，對於上開撤銷部分應自
      為裁定不罰。至於道路交通安全講習部分，不在本件聲明
      異議範圍內，毋庸審酌等語。
三、本院查：
（一）按汽車駕駛人飲用酒類後其吐氣所含酒精濃度超過每公升
      0.25毫克以上者，不得駕車，道路交通安全規則第114 條
      第2 款定有明文。汽車駕駛人，駕駛汽車經測試檢定有酒
      精濃度超過規定標準者，處新臺幣1 萬5 千元以上6 萬元
      以下罰鍰，並當場移置保管該汽車及吊扣其駕駛執照1 年
      ，道路交通管理處罰條例第35條第1 項第1 款亦有明文。
      又道路交通管理處罰條例第68條之條文內容，經立法院於
      94年11月23日修正通過，總統於94年12月14日以華總一義
      字第09400199321 號令修正公布，嗣由行政院於95年2 月
      27日以行政院院臺交字第0950082898號令發布定自95年3
      月1 日施行，由原條文：「汽車駕駛人，因違反本條例及
      道路交通安全規則之規定，受吊扣或吊銷駕駛執照處分時
      ，吊扣或吊銷其持有各級車類之駕駛執照」，修正為：「
      汽車駕駛人，因違反本條例及道路交通安全規則之規定，
      受吊銷駕駛執照處分時，吊銷其持有各級車類之駕駛執照
      」，修正後之新法已將「吊扣」之連坐規定排除在外，本
      件受處分人行為時該條文已修正公布施行，自應適用修正
      後道路交通管理處罰條例第68條之規定，合先敘明。
（二）本件受處分人甲○○於97年12月7 日23時39分許，酒後駕
      駛車號7M－8339號自用小客車行經高雄縣阿蓮鄉峰山村台
      28線大崗山加油站前，經警欄檢測試檢定酒精濃度每公升
      0.59毫克，已逾標準值每公升0.55毫克，即由警員開單舉
      發並移送原處分機關就酒後駕車部分之交通違規行為裁處
      吊扣駕駛執照2 年並施以道安講習之事實，業據受處分人
      自承在卷，並有公警局交字第Ｎ00000000 號舉發違反道
      路交通管理事件通知單、原處分機關高監自裁字裁80- Ｎ
      00000000 號違反道路交通管理事件裁決書各1 份附卷可
      稽（原裁定卷7 頁、9 頁），另受處分人因犯刑法公共危
      險罪部分，業經原審法院以98年度交簡字第809 號判處拘
      役60日確定之事實，復有該院簡易判決書在卷可按（原裁
      定卷10頁），是受處分人酒後酒精濃度超過規定標準，仍
      於上開時、地駕駛自用小客車之違規行為，已違反道路交
      通管理處罰條例第35條第1 項第1 款規定之事實，已甚明
      確，應堪認定。
（三）又受處分人係駕自用小客車酒駕違規，並非駕駛職業大貨
      車違規之事實，已如前述，又受處分人既未領有自小客（
      貨）車駕駛執照，此有受處分人之汽車駕照基本資料在卷
      可按（原審卷9 頁），而原處分機關裁處吊扣受處分人駕
      駛執照可參（裁決書未載明種類）之處分，於裁決書中記
      載舉發違反法條為交通管理處罰條例第35條第1 項第1 款
      ，而並未敘明裁處吊扣（職業大貨車）駕駛執照此部分處
      分之依據，此有交通部公路總局高雄區○○○○○道路交
      通管理事件裁決書可參（原裁定卷7 頁）。惟依上開業已
      修正施行之道路交通管理處罰條例第68條規定之提案修正
      理由係「原條文將違法或違規駕駛人所持有各級車類之駕
      駛執照一併吊扣，失之過酷，影響人民工作及生活過鉅」
      等語（參見立法院公報第94卷第70期第136 頁至第138 頁
      之院會紀錄暨修正道路交通管理處罰條例第68條之立法理
      由），顯見依修正後道路交通管理處罰條例第68條之規定
      ，汽車駕駛人因違反道路交通管理處罰條例及道路交通安
      全規則之規定，受「吊扣」駕駛執照處分時，僅能吊扣「
      違規當時所駕駛車輛之駕駛執照」，不能再吊扣其持有「
      各級車類之駕駛執照」，已甚顯明。
（四）抗告人於本件違反道路交通管理事件不服裁決聲明異議案
      件移送書及抗告意旨，以上開情詞，認受處分人係所持之
      自小客車駕駛執照，並非無照駕駛，依違反道路交通管理
      事件統一裁罰基準表得受較低額罰鍰之處罰，另吊扣駕駛
      執照之目的並非僅為處罰違反道路交通管理事件之行為人
      而已，尚有以暫時禁止行為人於道路上駕駛，以免其短期
      內再犯之用意，而依違反道路交通管理處罰條例第35條，
      應處以罰鍰及吊扣駕駛執照時，仍可吊扣其所持有之其他
      駕駛執照云云，應無理由。
（五）再者，行政行為，採取之方法所造成之損害不得與欲達成
      目的之利益顯失均衡，行政程序法第7 條第3 款定有明文
      及行政罰法第18條規定意旨可資參照，故受處分人若無自
      用小客（貨）車駕駛執照可供吊扣時，吊扣職業大貨車駕
      駛執照以代之，雖可達成限制受處分人繼續駕駛職業大貨
      車行駛之目的，惟亦同時可能造成限制受處分人繼續工作
      上所必須具備之職業大貨車駕駛執照之結果，其所造成之
      損害已與欲達成目的之不但利益顯失均衡，且亦已違反比
      例原則。況依前開所述修正後即本件行為時之道路交通管
      理處罰條例第68條，既已將「吊扣各級車類」之規定予以
      刪除，抗告人自不能逕行處分吊扣受處分人其他車種之駕
      駛執照。抗告人因受處分人駕駛自小貨車而有上開違規行
      為，因受處分人無自小客（貨）車駕駛執照因而逕行吊扣
      其駕駛職業大貨車駕駛執照，顯已逾越修正後道路交通管
      理處罰條例第68條之規範意涵及範圍。
（六）抗告人於本件違反道路交通管理事件不服裁決聲明異議案
      件移送書及抗告意旨，以上開情詞，原處分機關並引用交
      通部交通部交通部97年1 月24日交路字第0970015997號函
      ，作為本件吊扣受處分人汽車駕照之依據。惟按法官依據
      法律獨立審判，為憲法第80條所明定，且依司法院大法官
      會議釋字第137 號、216 號解釋意旨，各機關依其職掌就
      有關法規為釋示之行政命令，法官於審判案件時，固可予
      以引用，但仍得依據法律，表示適當之不同見解，並不受
      其拘束。抗告人所引上開交通部函釋，固認為領有駕駛執
      照之駕駛人，於無照駕駛不同級之車輛違反道路交通管理
      處罰條例第35條，應處以罰鍰及吊扣駕駛執照時，仍可吊
      扣其所持有之其他駕駛執照云云。惟此與本院認定之法律
      意見不同，是上開函釋意見，為本院所不採，併予敘明。
四、原審因而認抗告人依道路交通管理處罰條例第35條第1 項第
    1 款之規定，裁處吊扣受處分人職業大貨車駕駛執照2 年部
    分，尚有不當，因而將原處分關於吊扣職業大貨車駕駛執照
    2 年部分撤銷之裁定，（另原審裁定主文第2 項雖記載「上
    開撤銷部分不罰」等語，惟因該部分之裁處業經原審裁定撤
    銷而不存在，原審裁定理由並未說明受處分人之該部分行為
    應不罰之依據，故該項記載顯係贅載，並此敘明）本院經核
    並無違誤。抗告人以前開情詞，指摘原裁定不當，為無理由
    ，應予駁回。另受處分人既未領有普通小客（貨車）執照而
    駕駛普通小客貨車，則受處分人是否另有違反道路交通管理
    處罰條例相關違規情事，此部分應由抗告人查明後，另為適
    法之處分，併此敘明。
五、據上論結，應依道路交通案件處理辦法第26條，刑事訴訟法
    第412 條，裁定如主文。
中    華    民    國    98    年    7     月    30    日
                  刑事第八庭    審判長法  官   洪兆隆
                                      法  官   郭玫利
                                      法  官   李政庭
以上正本證明與原本無異。
不得再抗告。
中    華    民    國    98    年    7     月    30    日
                                      書記官   吳福連


司法院資訊處製作；財團法人民間司法改革基金會備份。
